【裁判字號】    99,消債抗,91
【裁判日期】    990910
【裁判案由】    更生事件
【裁判全文】
臺灣板橋地方法院民事裁定            99年度消債抗字第91號
抗  告  人  甲○○
代  理  人  朱麗真律師
上列抗告人因消費者債務清理條例聲請更生事件，對於中華民國
99年6 月3 日本院99年度消債更字第150 號裁定提起抗告，本院
裁定如下：
    主      文
抗告駁回。
抗告程序費用新臺幣壹仟元由抗告人負擔。
    理      由
一、本件抗告意旨略以：緣消費者債務清理條例並未規定聲請更
    生或清算經駁回確定者，不得再行聲請，亦即並無一事不再
    理之規定，抗告人自得於聲請清算經裁定不免責確定後再行
    聲請本件更生。又該條例之施行細則第7 條第2 項係限制清
    算程序尚未終結前，抗告人既已獲裁定不免責之確定證明，
    顯見清算程序業經終結，其所為之聲請自屬合法。況抗告人
    先前聲請清算，係因每月之政府補助固定用於日常生活及母
    親之醫療費用上，而抗告人之母親業於民國98年5 月3 日死
    亡，故抗告人得將此部分用以清償債務，而有聲請更生並獲
    當然免責之實益，此與清算程序僅得聲請裁定免責相較，顯
    然較為有利。為此，爰提起本件抗告，並聲明求為廢棄原裁
    定等語。
二、按債務人無擔保或無優先權之債務總額未逾新臺幣1,200 萬
    元者，於法院裁定開始清算程序或宣告破產前，得向法院聲
    請更生；又聲請更生或清算不合程式或不備其他要件者，法
    院應以裁定駁回之。但其情形可以補正者，法院應定期間先
    命補正，消費者債務清理條例（下稱消債條例）第42條第1
    項、第8 條分別定有明文。是依消債條例第42條第1 項規定
    之文義，更生之聲請應於清算程序開始前始得為之，此觀其
    立法理由謂：「更生程序、清算程序、破產程序同為債務清
    理程序，為合理分配司法資源，避免程序浪費，明定債務人
    聲請更生，須於法院裁定開始清算程序或宣告破產前」等語
    ，足見立法者係經考量國家司法資源有限以及各債務人債務
    清理之必要，權衡後，方認為就同一債務人，一旦法院開始
    清算程序，顯示國家已投注司法資源為該債務人清理債務，
    該債務人即不得再行聲請更生，以避免重複使用司法資源，
    影響其他須使用司法資源之民眾權益。準此，債務人聲請更
    生，須在法院裁定開始清算程序之前，始得為之；於法院裁
    定開始清算程序後，即不得再就同一事由為更生之聲請。此
    項限制，於法院裁定開始清算程序後，不論清算程序尚進行
    中或已終了，均有其適用（98年第1 期民事業務研究會第19
    號法律問題研討結論可資參照）。
三、經查，本件抗告人前依消費者債務清理條例向本院聲請清算
    ，經本院以97年度消債清字第108 號裁定自98年3 月12日16
    時起開始清算程序，復於98年6 月22日以本院98年度司執消
    債清字第10號裁定終止清算程序。嗣抗告人聲請免責，經本
    院以98年度消債聲字第61號裁定不免責確定等情，有上開裁
    定暨確定證明書等影本各1 份附卷可稽（見原審卷第38頁至
    第45頁）。而抗告人既已行使程序選擇權，選擇依清算程序
    清理其債務，即應受該程序進行結果之拘束，不得再就同一
    事由聲請更生，以避免程序浪費；至倘經過相當時間，因有
    新增債務而有更生之原因者，抗告人得否據而為更生之聲請
    ，則係屬另一問題。然本件抗告人係以每月之政府補助用於
    日常生活及母親之醫療費用後已無剩餘，因而聲請清算，惟
    其母親業於98年5 月3 日死亡，抗告人得將此部分金額用以
    清償債務為由，而為本件更生聲請，顯然係就同一事由（即
    開始清算前成立之債務）再為本件更生之聲請，依上開說明
    ，自難認於法相符。
四、再者，法院為不免責或撤銷免責之裁定確定後，債務人繼續
    清償債務，而各普通債權人受償額均達其債權額之20％以上
    者，法院得依債務人之聲請裁定免責，消債條例第142 條亦
    有明文可參。故抗告人前聲請清算雖經裁定不免責確定，惟
    依前開法條規定，抗告人仍可繼續清償至法律規定之數額，
    再聲請法院裁定免責。易言之，抗告人雖經裁定不免責確定
    ，惟其先前因清算終結而享有之程序利益仍繼續存在，可藉
    繼續清償達一定數額之方式，再度尋求免責，與從未經清算
    程序之債務人迥然有別。即抗告人僅須依法清償債務達一定
    之成數，則仍有獲得免責之機會，抗告人雖稱經由更生程序
    並獲當然免責，與清算程序僅得聲請裁定免責相較，顯然較
    為有利云云，然依上所述，抗告人既已行使程序選擇權並選
    擇依清算程序清理債務，即應受該程序進行結果之拘束，自
    不得僅因希冀獲得當然免責之利益，而為本件更生之聲請。
五、綜上，原審法院以抗告人仍可利用前清算程序償債而聲請免
    責之機會，而認抗告人並無聲請本件更生之必要，依法即屬
    有據。從而，原審裁定駁回抗告人本件更生之聲請，於法並
    無違誤。抗告意旨指摘原裁定為不當，求予廢棄云云，尚無
    可取，應予駁回。
六、據上論結：本件抗告為無理由，依消費者債務清理條例第15
    條，民事訴訟法第495 條之1 第1 項、第449 條第1 項、第
    95條、第78條，裁定如主文。
中    華    民    國    99    年    9     月    10    日
                  民事第一庭審判長法  官  李世貴
                                  法  官  高文淵
                                  法  官  黃若美
以上正本證明與原本相符
本裁定不得再抗告
中    華    民    國    99    年    9     月    10    日
                                  書記官  高偉庭

司法院資訊處製作；財團法人民間司法改革基金會備份。
